臺灣桃園地方法院民事判決　　　　　　　94年度重訴字第15號
原　　　告　丁○○
訴訟代理人　彭成青律師
被　　　告　乙○○
　　　　　　　　　　　　號
訴訟代理人　呂理胡律師
上列當事人間請求給付違約金事件，於民國94年8 月11日言詞辯
論終結，本院判決如下：
    主  文
原告之訴駁回。
訴訟費用由原告負擔。
    理  由
甲、原告方面：
壹、聲明：被告應給付原告新台幣（下同）700 萬元，及自起訴
    狀繕本送達翌日起至清償日止，按週年利率5%計算之利息。
貳、陳述：
一、緣兩造間於民國90年11月16日簽定不動產買賣契約書，由被
    告將其所有坐落桃園縣桃園市○○○段289 之28、282 之25
    、289 之202 地號土地，及其上門牌桃園縣桃園市○○路56
    6 號之建物，以總價為720 萬元出賣予原告，原告同時即依
    系爭買賣契約第5 條之約定先給付400 萬元定頭金，開立發
    票日均為90年11月16日，付款人為中國信託商業銀行桃園分
    行（下稱中國信託銀行），票據號碼分別為BT0000000 、BT
    0000000 、BT0000 000、BT0000000 ，面額分別為20萬元、
    20萬元、20萬元、340 萬元之支票4 紙，嗣於同年11月23日
    再給付300 萬元，並開立發票日90年11月23日，付款人為第
    一商業銀行北桃園分行（下稱第一銀行），票據號碼EH0000
    000 ，面額300 萬元之支票乙紙，合計共700 萬元之買賣價
    金予被告，被告並均已提示兌現。詎被告於收受該筆買賣價
    金後，卻反悔拒不履行契約，除於90年11月23日、28日分別
    將原告先前已給付之部分買賣價金全數退還外，並將系爭房
    地出賣予第3 人，按系爭買賣契約書第14條約定載明：「甲
    方（指原告）如違約不買或不屢行依約分期交付價款時，願
    將已付款項全部給乙方（指被告）沒收，然乙方不賣或不履
    行移交不動產以及中途發生糾葛致不能出賣等情事時，除將
    既收價款全部退還與甲方外，並應賠償所付價款同額之損害
    金並願放棄抗訴申辯請求權。」，亦即如被告不賣或不履行
    辦理移轉系爭房地登記時，應賠償原告已給付同等額之買賣
    價金之違約金，是以，被告既已將系爭房地出賣予第3 人而
    違約在先，即應賠償原告已給付之同等額之買賣價金即700
    萬元之違約金，迭經原告屢次催討，並寄發存證信函催告，
    惟被告均不置理。又被告既已將系爭房地出賣予第3 人，顯
    屬可歸責於被告之給付不能，原告並以本件起訴狀繕本送達
    被告時，為解除契約之意思表示通知，並依系爭買賣契約書
    第14條約定提起本件訴訟。
二、被告固抗辯原告於92年間曾攜同其至桃園信義房屋仲介股份
    有限公司（下稱信義房屋公司）委託仲介出賣系爭房地，且
    原告已在委託書及不動產買賣合約書上均有親自簽名為見證
    人為由，進而稱原告已默示同意解除系爭買賣契約云云。經
    查，欲將系爭房地委託仲介出賣予第3 人，均係出於被告自
    行決定之意思，且原告否認曾有攜同其至桃園信義房屋公司
    幫忙委託出賣系爭房地。又原告之所以在委託書及被告與訴
    外人吳簡麗英之不動產買賣合約書上簽名為見證人，係因斯
    時被告表示待其將系爭房地以較高之價格賣出後，即可用該
    筆買賣價款來清償上開之違約金，並力邀原告擔當其簽約之
    見證人，原告在不疑有他情形下，方簽名擔任見證人，是原
    告僅係擔當被告與吳簡麗英間所簽定之不動產買賣合約書上
    之見證人之地位，且該合約書上並無任何文字註明原告同意
    解除系爭買賣契約字樣，是原告自始仍從未同意解除系爭買
    賣契約。
參、證據：提出不動產買賣契約書、支票、存證信函為證並函調
    被告印鑑證明及函查本件買賣價金之付款支票提示人資料及
    聲請訊問證人丙○○及甲○○。
乙、被告方面：
壹、聲明：原告之訴駁回。
貳、陳述：
一、緣兩造間係祖孫關係，因原告父母感情不睦，乃將原告委託
    由被告扶養照顧，並供其生活費、教育費直至其大學畢業至
    今。詎原告曾藉與被告同住於門牌桃園縣桃園市○○路566
    號建物期間，利用被告委託其到銀行辦理存領款之際，逕將
    被告銀行帳戶內之定存及活儲款項盜領一空乙事，迭經被告
    向台灣桃園地方法院檢察署提起竊盜告訴（93年度偵字第19
    228 號）。系爭買賣契約書上雖有被告之簽名及蓋用印鑑章
    ，惟兩造自始從未有買賣系爭房地之意思，且系爭買賣契約
    書非為被告所撰寫，況斯時被告年事已高即已70多歲，茍有
    簽定系爭買賣契約之行為，亦係在不知契約之意思下簽定。
    又原告固指稱其已將買賣價金共700 萬元存入被告設在第一
    銀行00000000000 帳戶內，惟查，原告於存入後，旋即再將
    該筆買賣價金全數轉入其設在第一銀行00000000000 帳戶內
    ，顯然其自始未有給付買賣價款之真意，而有偽裝已給付該
    筆買賣價金之事實，是被告實際上自始從未收受該筆買賣價
    金。再者，斯時兩造尚同住一處，被告實無出賣系爭房地之
    必要，原告亦無購買之需求，且於90年間原告亦剛從學校畢
    業，且新婚不久，何以有能力、鉅款購買系爭房地？縱若如
    原告所指稱既已簽定系爭買賣契約書，並已給付大部分買賣
    價金者，則為何遲未見其要求辦理房地產權移轉過戶？
二、原告並於93年間曾帶被告到信義房屋公司桃園店出賣系爭房
    地，有原告在不動產說明書及不動產買賣合約書上簽名為見
    證人可證，倘若被告真有出賣系爭房地予原告之意，原告不
    會再帶被告去委託仲介賣屋，退萬步言，縱系爭買賣契約為
    真實亦已解除，解除契約不一定皆需負加倍損害賠償金，如
    係買方不履約，逕將價金取回解除契約或再介紹第3 人購買
    ，即可視為默示同意解除契約，則賣方即不需負任何違約責
    任，是以，原告事後既已取回其已給付之買賣價金及介紹第
    3 人購買系爭房地之行為以觀，即可視為其同意解除系爭買
    賣契約，而不應令被告再負任何違約之責。
參、證據：提出銀行活期儲蓄存款存摺、各類所得扣繳暨免扣繳
    憑單、戶口名簿、不動產說明書、不動產買賣合約書、第一
    商業銀行北桃分行函、最高法院判例要旨摘錄為證並請求函
    調被告設在第一銀行、桃園市信用合作社永興分社、玉山銀
    行桃園分行等帳戶自85年1 月1 日起至93年6 月30日止之帳
    戶進出資料明細表、函查本件買賣價金支票之買受方式及兌
    現後資金流向及函調原告設在第一銀行、玉山銀行帳戶自85
    年6 月1 日起至93年12月31日止之交易往來明細表及函調被
    告設在第一銀行帳戶自90年11月23日起至同年11月28日止之
    取款憑條資料及聲請訊問證人余惠貞。
    理  由
一、本件原告起訴主張：兩造間簽定不動產買賣契約書，由被告
    將其所有坐落桃園縣桃園市○○○段289 之28、282 之25、
    289 之202 地號土地，及其上門牌桃園縣桃園市○○路566
    號之建物，以總價為720 萬元出賣予原告，原告已依約交付
    總計買賣價金700 萬元，詎被告於收受該筆買賣價金後，卻
    反悔拒不履行系爭買賣契約，除將買賣價金退還外，並將系
    爭房地出賣予第3 人，依系爭買賣契約書第14條約定，被告
    自應賠償與原告所付價款同額之損害金及法定遲延利息等語
    。被告則以：原告係被告之孫女而由被告撫育成人，被告年
    達70歲，原告利用與被告同住且經常受託為原告處理金融帳
    戶存提之機會，令被告在不知系爭買賣契約書之內容下，在
    該契約書上簽名蓋章，被告並無訂立系爭買賣契約之意，且
    原告所稱之付款行為，實係由被告帳戶轉帳至原告帳戶，再
    由原告簽發支票由被告帳戶兌現之流程，原告自始並無付款
    之真意之可言。且縱兩造間確有簽定系爭買賣契約書，惟原
    告事後既已取回其已給付之買賣價金及陪同原告委託仲介出
    賣系爭房地及在被告與第3 人買賣系爭房地之買賣契約書上
    擔任見證人之行為以觀，兩造間早已合意解除系爭買賣契約
    ，被告無須再負任何違約責任等語，資為抗辯。
二、原告主張兩造間於民國90年11月16日簽定系爭買賣契約書，
    約定被告將其所有坐落桃園縣桃園市○○○段289 之28、28
    2 之25、289 之202 地號土地，及其上門牌桃園縣桃園市○
    ○路566 號之建物，以總價為720 萬元出賣予原告，惟被告
    嗣已將系爭房地另出賣予第3 人並辦理所有權移轉登記等情
    ，為被告所不爭執，復有原告提出系爭買賣契約書為證，應
    堪信為真正。
三、原告復主張被告反悔不賣，將系爭房地出賣第3 人，應賠償
    其所付價款同額之違約金等語，被告則以前揭情詞置辯，茲
    本件應先審究者為兩造間有無成立系爭買賣契約之合意？兩
    造間有無合意解除系爭買賣契約？
（一）原告主張兩造間成立系爭買賣契約乙節，已據其提出系爭
      買賣契約書為證，被告對系爭買賣契約書上簽名及印文之
      真正亦不否認，惟抗辯：其係於不知契約內容之情形下簽
      名蓋章云云，惟查，稽之系爭買賣契約書中就兩造買賣之
      標的物、買賣總價款、付款方式、違約金等契約必要之點
      均已記載詳實明確，被告既已簽名蓋章其上，顯然就系爭
      買賣契約書所記載之內容與原告間已意思合致，且被告就
      其抗辯簽定系爭買賣契約書時不知其內容乙節，復未舉證
      以實其說，是被告抗辯其無成立系爭買賣契約之合意云云
      ，尚難採信。
（二）原告主張依系爭買賣契約書第5 條約定，曾交付其向中國
      信託銀行桃園分行申請開立發票日為90年11月16日，付款
      人為中國信託銀行桃園分行，票據號碼分別為BT0000000
      、BT 0000000、BT0000000 、BT0000000 ，面額分別為20
      萬元、20萬元、20萬元、340 萬元之支票4 紙及其向第一
      銀行北桃分行申請開立發票日為90年11月23日，付款人為
      第一銀行北桃分行，票據號碼EH0000000 ，面額300 萬元
      之支票1 紙予被告，而該5 紙支票均已由被告設在第一銀
      行北桃分行帳號00000000000 號帳戶提示兌現等情，有中
      國信託銀行94年4 月19日中信銀桃字第94027720018 號函
      、第一銀行北桃分行94年3 月25日一北桃字第071 號函、
      94年5 月18日一北桃字第127 號函附之被告帳戶往來明細
      在卷可佐，且為被告所不爭執，然抗辯：嗣兩造已合意解
      除契約，被告帳戶內之買賣價金旋匯回原告帳戶等語。經
      查，原告曾分別於90年11月23日陪同被告至第一銀行北桃
      分行，將前開被告帳戶內提示兌現之買賣價金360 萬元、
      240 萬元匯回原告設在第一銀行北桃分行00000000000 號
      帳戶，另於90年11月28日陪同被告將同一帳戶內剩餘之買
      賣價金100 萬元匯回原告前開帳戶，且歷次匯款之取款及
      存款憑條均係由原告代被告書寫等情，為原告所不爭執，
      復有第一銀行北桃分行94年6 月2 日一北桃字第151 號函
      附之取款憑條、存款憑條為證。又查：原告自系爭買賣契
      約書約定第2 期款交付時期起，始終未有催告被告履行系
      爭房地所有權移轉登記事宜，且於93年2 月5 日陪同被告
      至信義房屋公司委託出賣系爭房地，更於93年5 月18日陪
      同被告簽定系爭房地出賣予第3 人吳簡麗英之不動產買賣
      合約書，並於該合約書上簽名擔任見證人等情，有被告提
      出原告不否認真正之不動產說明書、不動產買賣合約為證
      ，查原告陪同被告至第一銀行辦理系爭房地買賣價金匯還
      原告在先，且於系爭買賣契約成立後長達3 年間始終未要
      求被告依約辦理系爭房地所有權移轉登記，嗣復陪同被告
      委託信義房屋公司將系爭房地仲介出賣予第3 人，並於被
      告與第3 人間買賣系爭房地之不動產買賣合約書上以見證
      人身分簽名，顯然於被告將系爭房地出賣予第3 人前，兩
      造就系爭買賣契約應有解除之合意。
（三）原告固主張因被告表示系爭房地出賣第3 人後會將買賣價
      金用以支付原告應得之違約金，故而同意擔任見證人云云
      ，惟查，稽之被告與第3 人吳簡麗英簽定之不動產買賣合
      約書所載之買賣總價金為950 萬元，固較兩造間系爭買賣
      契約約定之價金720 萬元為高，惟依系爭買賣契約第14條
      約定「…乙方（即被告）不賣或不履行移交不動產以及中
      途發生糾葛致不能出賣等情事時，除將既收價款全部退還
      與甲方（即原告）外並應賠償所付價款同額之損害金並願
      放棄申辯請求權。」，亦即被告若在系爭買賣契約尚未解
      除前反悔不賣或將系爭房地出賣予第3 人致不能辦理系爭
      房地所有權移轉登記時，必須賠償原告已交付價款同額即
      700 萬元之違約金。苟依原告所言被告同意以系爭房地出
      賣第3 人之價款給付該違約金，則被告將系爭房地出賣予
      第3 人後扣除應給付原告之違約金，被告豈非僅可獲得25
      0 萬元之代價，此較之系爭買賣契約被告原可取得之買賣
      價金700 萬元，至少減少450 萬元以上（若加計應給付信
      義房屋公司之仲介費後，減少之數額更不僅於此），此等
      損人不利己之行為應至愚不為，是原告此部分之主張殊難
      置信。
四、綜上所述，系爭買賣契約於被告將系爭房地出賣第3 人前業
    已合意解除，則被告縱事後將系爭房地出賣予第3 人亦無違
    約情事可言，從而，原告依系爭買賣契約第14條約定，請求
    被告給付違約金700 萬元及自起訴狀繕本送達之翌日起至清
    償日止，按週年利率5%計算之利息，為無理由，應予駁回。
五、本件判決之基礎已臻明確，兩造其餘之攻擊防禦方法及舉證
    ，核與判決無影響，毋庸一一論述，併此敘明。
六、據上論結，本件原告之訴為無理由，依民事訴訟法第78條，
    判決如主文。
中    華    民    國    94    年     8     月    25   日
                      民事第一庭法　官 　賴惠慈
上為正本係照原本作成
如對本判決上訴，須於判決送達後20日內向本院提出上訴狀
中　　華　　民　　國　　94　　年　　8 　　月　　25　　日
                                書記官 　黃泰能
